【裁判字號】    91,聲再,7
【裁判日期】    920227
【裁判案由】    限期起訴
【裁判全文】
臺灣高等法院臺南分院民事裁定  九十一年度聲再字第七號    Ｋ
      再審聲請人  甲  ○  ○
      再審相對人  東雲紡織股份有限公司
      法定代理人  陳  由  賢
右聲請人與相對人間限期起訴事件，聲請人對於中華民國九十一年七月三十一日本院
確定裁定【九十年度再字第一０號－（台灣台南地方法院八十九年度聲字第一０一六
號、本院八十九年抗字第七五三號裁定）】，聲請再審，本院裁定如左：
      主      文
再審之聲請駁回。
聲請訴訟費用由再審聲請人負擔。
      理      由
一、本件聲請人聲請再審意旨略以：
  (一)依民事訴訟法第四百九十六條第一項第二款規定聲請再審部分：
  (1)鈞院確定裁定（九十年再字第一０號，下同）理由四、(二)認定：「而抗告人（即
    聲請人）對於相對人假處分後迄未對於相對人提起給付之訴，復有原法院於八十
    九年十二月二十日以南院慶民癸字第八五二七六函覆本院可稽。原法院因依相對
    人之聲請裁定抗告人應於裁定送達後七日內就其欲保全執行之請求，向管轄法院
    起訴，經核並無不合」之意旨。即證明聲請人如「對於相對人假處分後，未對於
    相對人提起給付之訴」，始有限期起訴之問題，反之則無此限期起訴問題。查：
    而依上開裁定理由四、(二)所認定：「又再審聲請人雖謂『聲請人又於本件繫屬中
    即有追加『應就原確定判決前之確定判決附表所示之土地及保存登記建物部分之
    所有權移轉登記予以塗銷，回復為再審原告所有後，連同未保存登記建物部分，
    一併交還再審原告（即聲請人）』之聲明等語」之事實，即證明，聲請人確有提
    起給付之訴。則鈞院自應廢棄前程序裁定等，但卻反為駁回聲請人之裁定，即有
    裁定主文與理由矛盾之再審事由。
  (2)又鈞院依司法院民事法律問題研究(八)第二二七則之結論及最高法院七十八台抗字
    第八二號判例意旨．而認定，本案訴訟事再審之請求，「應視為」係「起訴」
    實質上相同之事實，有鈞院八十九年九月十五日八九南分院敬民浙字第一五三０
    八號函可稽。本案向管轄法院再審之訴訟程序之起訴，確符合上開確定裁定理由
    所認定「向管轄法院起訴，經核並無不合」之意旨，則該確定裁定，自應廢棄前
    程序裁定，但卻反為駁回之裁定，除與前開函之意旨及最高法院七十八年台抗字
    第八二號判例意旨相牴觸外，亦有裁定主文與理由顯有矛盾之再審事由。
  (3)再鈞院確定裁定理由既認定：「又再審聲請人雖謂：『．．．一併交還再審原告
    （即聲請人）之聲明』等語」，即有提起給付之訴之事實，又前開函文亦認屬「
    再審事件之起訴」，也符裁定理由所認定：「向管轄法院起訴」之事實。再參以
    王富茂編著「訴之聲明撰寫範例」所記載，再審之訴得為給付之訴實務之事實，
    即符合裁定理由四、(一)所認定：「但查，所謂假處分事件之本案訴訟，實務上係
    指依訴訟程序提起訴訟，得以確定其私權存在，而取得給付之確定判決者而言（
    最高法院六十五年台抗字第四四號判例參照）」之事實。鈞院即應廢棄前程序裁
    定，但卻反為駁回之裁定，即有裁定主文與理由顯有矛盾之再審事由。
  (二)依民事訴訟法第四百九十六條第一項第一款規定，聲請再審部分：
  (1)按再審程序屬「特別程序」，而如前述，對於同一事項「訴之聲明」應如何「表
    明」之訴訟行為，鈞院裁定理由既認定：「又再審聲請人雖謂：『聲請人又於本
    件繫屬中即有追加『應就原確定判決前之確定判決附表所示之土地及有保存登記
    建物部分之所有權移轉登記予以塗銷，回復為再審原告所有後，連同未保存登記
    建物部分，一併交還再審原告（即聲請人）』之聲明等語」之事實，即證明聲請
    人確有依特別之「再審程序」民事訴訟法第五百零一條第一項第三款後段所規定
    ：「再審之訴，應表明應就本案如何判決之聲明事項，提出於管轄法院為之。」
    ，依「依法有據」所確定之事實，即「非屬」鈞院裁定理由四、(二)所稱：「自不
    得認其已依法提起給付之訴」之於法無據者，合先敘明外。查：鈞院裁定理由四
    、(二)另以「通常訴訟程序」適用民事訴訟法第二百五十五條之規定認定：「按訴
    狀送達後，除有但書之情形外，原告不得將原訴變更或追加他訴，民事訴訟法第
    二百五十五條第一項定有明文。」之事實。而有裁定不適用中央法規標準法第十
    六條前段：「法規對其他法規所規定之同一事項而為特別之規定，應優先適用之
    。」、及上開民事訴訟法第五百零一條第一項第三款後段等規定，顯有錯誤者之
    再審事由（司法院大法官會議釋字第一七七號解釋意旨參照）。
  (2)且按「通常訴訟程序」，民事訴訟法第三百九十五條第二項：「法院廢棄或變更
    宣告假執行之本案判決者，應依被告之聲明，將其因假執行或免假執行所為給付
    及所受損害，於判決內命原告返還及賠償，被告未聲明者，應告以得為聲明。」
    之規定；及最高法院七十三年台上字第五九號判例前段：「民事訴訟法第三百九
    十五條第二項之規定，兼具實體法之性質，被告於訴訟中，固得據以請求」；以
    及最高法院七十八年台抗字第八二號判例：「相對人依民事訴訟法第三百九十五
    條第二項規定所為之聲明，旨在確定其私權存在，取得給付之確定判決，與同法
    第五百二十九條第一項規定起訴之實質上意義相同。」等意旨。亦證明，訴之變
    更追加之聲明，亦屬「被告」或「相對人」可為之訴訟行為外，且若「被告未聲
    明者」，法官「應告以得為聲明」。查：但上開裁定理由卻認定：「由上開規
    定可知，訴之變更追加係專屬於原告之訴訟行為，而訴之變更追加須經法官審酌
    是否合法訴之變更追加要件，而決定是否准許原告為訴之變更追加。」之事實。
    亦有不適用上開民事訴訟法第三百九十五條第二項之規定、及最高法院七十三年
    台上字第五九號、七十八年台抗字第八二號等判例意旨，顯有錯誤者之再審事由
    。又依司法院三十四年院解字第三０四六號前段解釋：「執行宣告假執行之裁
    判，與執行確定判決無異，嗣後該裁判如有變更，債務人自可依民事訴訟法第三
    百九十五條第二項規定，請求返還其所為之給付及所受之損害。」之意旨，即聲
    請人九十年一月十一日異議暨聲請再審狀理由二、(一)所陳：「．．．．惟當初屬
    聲請人所有之該同一訴訟標的，因相對人係逕行所有權移轉登記並強制執行終結
    後已變更為其所有」，所「執行確定判決」之事實，係與「執行宣告假執行之裁
    判無異」；則再審聲請人既為前訴訟程序之被告（即債務人），自得為如上開司
    法院解釋意旨「請求返還其所為之給付」。但上開裁定理由卻認定：「惟於前訴
    訟程序中，本件之相對人為原告，而再審聲請人則為被告，亦即再審聲請人並非
    原告，自無從為訴之變更追加之訴訟行為」之事實。復有不適用上開司法院解釋
    意旨、及民事訴訟法第三百九十五條第二項規定，顯有錯誤者之再審事由。
  (3)復按本件屬「限期起訴事件」之程序問題，則鈞院裁定理由既為上開認定：「又
    再審聲請人雖謂：『聲請人又於本件繫屬中即有追加『應就原確定前之確定判決
    附表所示之土地及有保存登記建物部分之所有權移轉登記予以塗銷，回復為再審
    原告所有後，連同未保存登記建物部分，一併交還再審原告（即聲請人）之聲明
    』等語」之事實。即證明「案件已繫屬於法院者」屬實。查：鈞院自應依前開司
    法院民事法律問題研究(八)第二二七則結論及最高法院七十八年三月二十一日，七
    十八年度第六次民事庭會議決議內所載之法律規定；以及最高法院七十年台抗字
    第二九０號判例：「案件已繫屬於法院者，當事人不得更行起訴，是故法院就已
    繫屬之事件，命為假扣押，殊無命債權人限期起訴之必要。倘因債務人之聲請，
    誤為命限期起訴之裁定。債務人應不得以債權人未依該裁定於一定期間內起訴為
    由，而聲請撤銷假扣押裁定。」之意旨，為裁定基礎始符合法。但卻為駁回之裁
    定，也有不適用上開最高法院判例意旨、及司法院「結論」、最高法院「決議」
    內所載之法律規定等，顯有錯誤者之再審事由。
  (4)依最高法院二十年抗字第五號判例：「假處分為保全強制執行方法之一種，苟合
    於假處分條件，並經債權人聲敘假處分之原因存在，法院即得為假處分之裁判，
    至債權人起訴主張之實體上理由是否正當，乃屬本案判決問題，非假處分裁判中
    所能解決。」之意旨，如前諸陳：聲請人既有「起訴為提起給付之訴」係確定之
    事實。即非屬鈞院本件「假處分」限期起訴事件「裁判中所能解決」而可置喙。
    鈞院裁定理由四、(二)卻認定：「是以再審聲請人猶主張謂：『即有追加『應就原
    確定判決前之確定判決附表所示之土地及有保存登記建物部分之所有權移轉登記
    予以塗銷，回復為再審原告所有後，連同未保存登記建物部分，一並交還再審原
    告』之聲明』，尚與前揭確定判決之效力有違。」而越俎代庖為審理「實體上理
    由是否正當」，顯已對於上開判例意旨有違，復有不適用上開最高法院判例意旨
    顯有錯誤者之再審事由。
  (三)依民事訴訟法第四百九十六條第一項第十三款及第四百九十七條規定，聲請再審
    部分：
    聲請人前於九十年一月十一日異議暨聲請再審狀理由二、(一)具證主張：「惟當初
    聲請人所有之該同一訴訟標的，因相對人係逕行所有權移轉登記並強制執行終結
    已變更為其所有」；二、(三)亦主張依最高法院二十年抗字第五號判例意旨；及提
    出鈞院八十七年五月廿一日南分院成輔字第０七八六七號函所認「法官認聲請
    人有提起回復原狀給付之訴，而裁定該部分之裁判費」；以及鈞院八十九年九月
    十五日八九南分院敬民浙字第一五三０八號函認「再審事件之起訴」（但鈞院裁
    定理由卻認「未起訴」）等事實，則該重要證物之書狀及鈞院函等，一經審酌必
    可受有利之裁判，但鈞院漏未斟酌未經審核捨棄。則依最高法院十八年抗字第二
    四八號判例：「當事人提出之書狀，必其成立在原確定判決之前，未經審核捨棄
    ，而又可受利益之裁判者，乃為合於再審條件。」、及同院二十九年上字第六九
    六號判例專指「證物」、七十九年度台上字第一八三五號判決等意旨，自符聲請
    人以上開書狀及鈞院函等，為發見未經斟酌之證物或得使用該證物者，如經斟酌
    可受較有利益之裁判為再審事由。
二、查本件聲請人係對本院九十年度再字第一０號確定裁定聲請再審，雖其一併請求
    廢棄先前本院八十九年度抗字第七五三號、台灣台南地方法院八十九年度聲字第
    一０一六號裁定，惟該請求係以其對本院九十年度再字第一０號確定裁定聲請再
    審有理由為前提，是本件自應先就本院九十年度再字第一０號裁定有無再審事由
    為審酌，合先敘明。
三、按適用法規顯有錯誤，或判決理由與主文顯有矛盾，或當事人發見未經斟酌之證
    物或得使用該證物者，得以再審之訴對於確定終局判決聲明不服；又裁定已經確
    定，而有民事訴訟法第四百九十六條第一項或第四百九十七條之情形者，得準用
    再審程序之規定，聲請再審；民事訴訟法第四百九十六條第一項第一款、第二款
    、第十三款及第五百零七條固分別定有明文。惟按民事訴訟法第四百九十六條第
    一項第一款所謂適用法規顯有錯誤，係指確定判決就事實審法院所確定之事實而
    為法律上判斷，有適用法規顯有錯誤之情形而言（最高法院七十一年台再字第三
    ０號判例參照）。而所謂「適用法規顯有錯誤」者，係指確定判決所適用之法規
    顯然不合於法律規定，或與司法院現尚有效及大法官會議之解釋，或最高法院尚
    有效之判例顯然違反者而言，最高法院著有六十年台再字第一七０號判例可稽；
    是以所謂「適用法規顯有錯誤」，不包括漏未斟酌證據及認定事實錯誤之情形在
    內（最高法院六十三年台上字第八八０號判例參照）。至於消極的不適用法規之
    情形雖亦包括在內，惟需消極的不適用法規顯然於判決之結果有影響者為限，且
    亦不包括漏未斟酌證據、取捨證據失當及認定事實錯誤之情形在內（司法院大法
    官會議釋字第一七七號解釋）。次按民事訴訟法第四百九十六條第一項第二款所
    謂判決理由與主文顯有矛盾，係指判決依據當事人主張之事實，認定其請求或對
    造抗辯為有理由或無理由，而於主文為相反意思之諭示者而言；且須判決理由與
    主文相牴觸甚為顯然者，始足當之（最高法院八十年臺再字第一三○號判例參照
    ）。再按民事訴訟法第四百九十六條第一項第十三款所謂當事人發見未經斟酌之
    證物或得使用該證物者，係指前訴訟程序事實審之言詞辯論終結前已存在之證物
    ，因當事人不知有該證物致未經斟酌，現始知之；或雖知有此而不能使用，現始
    得使用者而言（最高法院三十二年上字第一二四七號判例參照）；亦即若在前訴
    訟程序事實審之言詞辯論終結前尚未存在之證物，本無所謂發見，自不得以之為
    再審理由；即他造在前訴訟程序言詞辯論終結後之自認，亦不得據為再審之原因
    。且民事訴訟法所謂重要證據漏未斟酌，係指前已經存在並已為證據聲明之證據
    ，而法院並未認為不必要，而仍忽略證據聲明未為調查，或已為調查而未就其調
    查之結果予以判斷者而言。又依民事訴訟法第四百九十六條第一項第十三款之規
    定，若所指之情事業已提出並經法院斟酌；即與發現未經斟酌之新證物，得依民
    事訴訟法第四百九十六條第一項第十三款規定提起再審之訴之規定不合（最高法
    院二十九年上字第一○○五號、同院三十二年上字第一二四七號判例及同院七十
    九年度台上字第一八三五號判決參照）。末按民事訴訟法第四百九十七條所謂：
    「足以影響於判決之重要證物，漏未審酌者，亦得提起再審之訴」，其意於必有
    證物，於前訴訟確定判決訴訟程序中存在：然漏未斟酌，且其重要性，達於影響
    原確定判決，始足當之；茍已於前訴訟程序予以審酌，亦即就判決理由中說明不
    為調查或其取捨之理由，即屬已加斟酌，不得再據為再審事由。
四、經查本院九十年度再字第一０號確定裁定，就再審聲請人主張本院八十九年度抗
    字第七五三號確定裁定有民事訴訟法第四百九十六條第一項第二款及第十三款再
    審事由之主張，於理由四、(二)項下，詳為論述本院八十九年度抗字第七五三號確
    定裁定，並無就已經存在並已為證據聲明之證據，而第二審並未認為不必要，仍
    忽略證據聲明未為調查，或已為調查而未就其調查之結果予以判斷者之情形，即
    認本院八十九年度抗字第七五三號確定裁定，並無民事訴訟法第四百九十六條第
    一項第十三款再審事由；且認本院八十九年度抗字第七五三號確定裁定亦無所謂
    判決理由與主文顯有矛盾之情事，據而駁回再審聲請人再審之聲請。是本院九十
    年度再字第一０號確定裁定並無依據當事人主張之事實，認定其請求或對造抗辯
    為有理由或無理由，而於主文為相反意思之諭示之可言，則再審聲請人指本院九
    十年度再字第一０號確定裁定有民事訴訟法第四百九十六條第一項第二款理由與
    主文顯有矛盾之再審事由，容有誤解。
五、至再審聲請人主張本院九十年度再字第一０號確定裁定，有裁定不適用中央法規
    標準法第十六條前段、民事訴訟法第五百零一條第一項第三款後段、民事訴訟法
    第三百九十五條第二項之規定、最高法院七十三年台上字第五九號、第七十八年
    台抗字第八二號判例及司法院三十四年院解字第三０四號前段解釋等，自有民事
    訴訟法第四百九十六條第一項第一款之再審事由云云。然查本件係再審聲請人前
    於八十一年三月間向台灣台南地方法院聲請對相對人裁定假處分，經原裁定法院
    以八十一年裁全字第一六０號、八十一年全更一字第一號裁定，禁止相對人於本
    案判決確定前，就原裁定附表所列不動產為讓與抵押、出租及其他一切處分行為
    之假處分。嗣經相對人聲請原裁定法院命再審聲請人限期起訴，而原裁定法院以
    八十九年度聲字第一０一六號裁定命再審聲請人於該裁定送達後七日內，就其欲
    保全執行之請求，向管轄法院起訴。而再審聲請人以其曾提起再審之訴及於該再
    審之訴中追加『應就原確定判決前之確定判決附表所示之土地及有保存登建物部
    分之所有權移轉登記予以塗銷，回復為再審原告所有後，連同未保存登建物部分
    ，一併交還再審原告（即聲請人）』之聲明，而主張已無限期起訴之問題，並提
    起抗告。，而本院八十九年度抗字第七五三號確定裁定則認「本件抗告人聲請假
    處分後就其所欲保全之請求，迄未自為原告對相對人提起給付之訴，業經原法院
    函覆本院在卷（即原法八十九年十二月二十日以南院慶民癸字第八五二七六函）
    ，且為抗告人（即再審聲請人）所不否認，已如前述。則原法院依相對人之聲請
    ，裁定抗告人應限期起訴，自無不合。至抗告意旨所稱已提起再審之訴乙節，姑
    不論再審之訴係典型之形成之訴訟，並非給付之訴，且再審之訴在實質上係前訴
    訟程序之再開及續行，則其所再開及或續行之訴訟程序，即係相對人以前自為原
    告對抗告人所提起之訴訟，縱其再審之訴獲勝訴判決確定，亦僅相對人之請求被
    否認而已，抗告人既未自為原告對相對人提起給付之訴，其指摘原裁定不當為無
    理由」而駁回再審聲請人之抗告。再審聲請人對本院八十九年度抗字第七五三號
    確定裁定，以其適用法規顯有錯誤、判決理由與主文矛盾、當事人發現未經斟酌
    之證物或得使用該證物為由提起再審，經本院九十年度再字第一０號確定裁定，
    以本院八十九年度抗字第七五三號確定裁定，並無再審聲請人所指之再審事由，
    而駁回其再審之聲請，該確定裁定就原裁定所確定之事實，而為法律上之判斷，
    並無消極不適用中央法規標準法第十六條前段、民事訴訟法第五百零一條第一項
    第三款後段、民事訴訟法第三百九十五條第二項之規定、最高法院七十三年台上
    字第五九號、第七十八年台抗字第八二號判例及司法院三十四年院解字第三０四
    號前段解釋之情事，自與適用法規顯有錯誤之情形有別。至原確定裁定，就卷內
    所附之證據資料加以取捨、判斷，認【雙方間就系爭不動產之原確定判決所依據
    之本院七十六年度重上字第四號民事判決主文係謂：『被上訴人（即本件聲請人
    ）應就附表所示不動產與上訴人（即本件相對人）訂立價金新台幣玖佰伍拾萬元
    之買賣契約書，並將該『不動產全部交付』上訴人，又將該附表所示土地及有保
    存登記建物所有權辦理移轉登記予上訴人』等語，足證關於該判決附表所列之未
    辦保存登記之建物亦在命再審聲請人應為交付之列。僅因該未辦保存登記之建物
    部分，「因此一部分，係被上訴人經法院拍賣取得，其非原始所有權人，無從辦
    理保存登記，從而亦不能為所有權移轉登記」而已；是以再審聲請人猶主張謂：
    「即有追加『應就原確定判決前之確定判決附表所示之土地及有保存登記建物部
    分之所有權移轉登記予以塗銷，回復為再審原告所有後，連同未保存登記建物部
    分，一並交還再審原告』之聲明」，尚與前揭確定判決之效力有違，自不得認其
    已依法提起給付之訴】亦與適用法規顯有錯誤之再審事由有間。至該確定裁定就
    【訴狀送達後，除有但書之情形外，原告不得將原訴變更或追加他訴，民事訴訟
    法第二百五十五條第一項定有明文。由上開規定可知，訴之變更追加係專屬於「
    原告」之訴訟行為，而訴之變更追加須經法官審酌是否合於訴之變更追加要件，
    而決定是否准許原告為訴之變更追加，並於理由中說明。故再審之訴實質上雖為
    前訴訟程序之再開或續行，惟於前訴訟程序中，本件之相對人為原告，而再審聲
    請人則為被告，亦即再審聲請人並非原告，自無從為訴之變更追加之訴訟行為】
    所表示之法律見解，揆諸前揭說明，亦不得作為再審理由。
六、至再審聲請人主張其於本院前審已提出本院八十七年五月廿一日南分院成輔字
    第０七八六七號及本院八十九年九月十五日八九南分院敬民浙字第一五三０八號
    函等重要證物，乃原確定裁定未斟酌，因認有民事訴訟法第四百九十六條第一項
    第十三款及第四百九十七條規定之再審事由云云。然本院九十年度再字第一０號
    確定裁定，就再審聲請人於該案提出前開函等主張再審之事由（即該裁定三之(一)
    部分之主張及抗辯），業已斟酌而認不得作為該案再審之事由。再審聲請人所指
    之前開情事既於前訴訟程序業已提出並經法院斟酌；即與發現未經斟酌之新證物
    ，得依民事訴訟法第四百九十六條第一項第十三款規定提起再審之訴之規定不合
    （最高法院七十九年度台上字第一八三五號判決參照）；更非原裁定就足影響裁
    定之重要證據，漏未審酌，則揆諸前揭說明，再審聲請人執此部分作為再審之事
    由，亦非有理。
七、綜上所述，再審聲請人指摘原確定裁定有民事訴訟法第四百九十六條第一項第一
    款、第二款及第十三款、第四百九十七條所定之適用法規顯有錯誤、或判決理由
    與主文顯有矛盾者，或當事人發見未經斟酌之證物、或得使用該證物或就足以影
    響判決之重要證物漏未審酌之再審事由，向本院聲請再審，求予將原確定裁定廢
    棄，准如聲明之所示，為無理由，應予駁回。
八、據上論結，本件再審之聲請為無理由，依民事訴訟法第五百零七條、第九十五條
    、第七十八條裁定如主文。
中      華      民      國    九十二    年      二      月    二十七    日
                                    臺灣高等法院臺南分院民事第二庭
~B1審判長法官  吳    志    誠
~B2      法官  楊    省    三
~B3      法官  李    素    靖
右為正本係照原本作成。
不得抗告
中      華      民      國    九十二    年      三      月      三      日
~B法院書記官  林    鈴    香


司法院資訊處製作；財團法人民間司法改革基金會備份。
